【裁判字號】    97,上易,1327
【裁判日期】    971007
【裁判案由】    傷害
【裁判全文】
臺灣高等法院刑事判決                97年度上易字第1327號
上  訴  人  臺灣桃園地方法院檢察署檢察官
被      告  乙○○
上列上訴人因被告傷害案件，不服臺灣桃園地方法院96年度易字
第1065號，中華民國97年4 月30日第一審判決（聲請簡易判決處
刑案號：臺灣桃園地方法院檢察署95年度偵字第17405 號），提
起上訴，本院判決如下：
    主  文
上訴駁回。
    理  由
壹、程序方面
    被告以外之人於審判外之言詞或書面陳述，除法律有規定者
    外，不得作為證據。被告以外之人於偵查中向檢察官所為之
    陳述，除顯有不可信之情況者外，得為證據。公務員職務上
    製作之紀錄文書、證明文書，除顯有不可信之情況外，亦得
    為證據。又按被告以外之人於審判外之陳述，雖不符刑事訴
    訟法第159條之1至第159條之4之規定，而經當事人於審判程
    序同意作為證據，法院審酌該言詞陳述或書面陳述作成時之
    情況，認為適當者，亦得為證據；當事人、代理人或辯護人
    於法院調查證據時，知有刑事訴訟法第159條第1項不得為證
    據之情形，而未於言詞辯論終結前聲明異議者，視為有前項
    之同意，刑事訴訟法第159條之1、第159條之5第1項、第2項
    分別定有明文。經查，本院相關之供述或非供述證據，並無
    顯不可信之情況，檢察官、被告於準備及審理程序中對本案
    之供述、非供述證據均表示無意見而同意作為證據（本院卷
    第15頁背面、第42頁背面），本院審酌各該證據作成之狀況
    ，亦認為適當，依前揭規定，本案相關之供述、非供述證據
    ，均有證據能力。
貳、實體部分
一、公訴意旨略以：被告與告訴人甲○○為同車行之計程車司機
    ，於民國（下同）95年3月12日下午1時20分許，在桃園縣桃
    園市○○路桃園火車站前，因載客糾紛發生爭執，詎乙○○
    基於普通傷害之犯意，徒手毆打甲○○，致甲○○受有雙側
    耳鳴併聽力障礙之傷害，因認被告涉犯刑法第277條第1項之
    傷害罪嫌等語。
二、按犯罪事實應依證據認定之，無證據不得認定犯罪事實；不
    能證明被告犯罪或其行為不罰者應諭知無罪之判決，刑事訴
    訟法第154 條第2 項、第301 條第1 項分別定有明文。又告
    訴人之告訴，係以使被告受刑事訴追為目的，是其陳述是否
    與事實相符，仍應調查其他證據以資審認；被害人之陳述如
    無瑕疵，且就其他方面調查又與事實相符，固足採為科刑之
    基礎，倘其陳述尚有瑕疵，則在未究明前，遽採為論罪科刑
    之根據，即難認為適法，最高法院52年台上字第1300號、61
    年台上字第3099號著有判例意旨可資參照。再認定不利於被
    告之事實，須依積極證據，苟積極證據不足為不利於被告事
    實之認定時，即應為有利於被告之認定，更不必有何有利之
    證據；而事實之認定，應憑證據，如未能發現相當證據，或
    證據不足以證明，自不能以推測或擬制之方法，以為裁判基
    礎；另認定犯罪事實所憑之證據，雖不以直接證據為限，間
    接證據亦包括在內，然而無論直接或間接證據，其為訴訟上
    之證明，須於通常一般之人均不致有所懷疑，而得確信其為
    真實之程度者，始得據為有罪之認定，最高法院30年上字第
    816號、40 年台上字第86號、76年台上字第4986號著有判例
    意旨亦可資參照。
三、公訴人認被告涉犯傷害罪嫌，無非係以：被告於警詢及偵查
    中之自白、告訴人甲○○於警詢及偵查中之指訴，長庚紀念
    醫院之診斷證明書2 紙為主要依據。訊之被告則堅詞否認有
    何傷害犯行，辯稱：伊並未傷害告訴人，告訴人當時並未受
    有傷害，而係拿以前的舊疾要求伊負責等語。經查：
  (一)被告固迭於警詢、偵查及原審均自白伊有出手打告訴人甲○
    ○一巴掌等情（臺灣桃園地方法院檢察署95年度偵字第1740
    5號偵查卷第8頁、第13頁及原法院簡易庭95年度壢簡字第19
    21號卷第54頁），核與告訴人迭於警詢、偵查及原審均指稱
    被告毆打其臉部及後腦勺等情（前揭偵查卷第3頁、第13 頁
    、同上95年度壢簡字第1921號卷第54頁）大致相符，並經證
    人林中勇於原審審理時證稱：「印象中甲○○說我是女人，
    你不敢對我怎樣，這時被告就用手出推甲○○，甲○○就說
    你竟然敢打我，就用手上的雨傘戳被告，後來二人就發生扭
    打…應該是有打到頭。」等語（原審卷第55頁、第57頁）明
    確，綜此，足認被告上揭自白即與事實相符，而告訴人指訴
    被告曾出手打其臉與頭部一情，應屬實在。
  (二)告訴人於案發當日即前往財團法人長庚紀念醫院（林口）分
    院（下稱長庚林口分院）急診一節，有該院之急診病歷1 份
    在卷（前揭95年度壢簡字第1921號卷第27頁至第33頁）足參
    ，堪認屬實，又告訴人分別於同年3 月16日、同年4月6日在
    該院接受聽力測驗，結果分別為：右側聽損47分貝、左側聽
    損82分貝（同年3 月16日之測驗），右測聽損50分貝、左側
    聽損73分貝（同年4 月6 日之測驗），亦有該院診斷證明書
    2 紙在卷足按（前揭偵查卷第5頁、第6頁），亦可認為真實
    。惟經原審函詢上開醫院關於告訴人受傷之情況，嗣經該院
    覆以：「何女士（指甲○○）於95年3 月12日至本院急診就
    醫時，自訴左側耳部遭毆打導致耳鳴，照會耳鼻喉科醫師會
    診，病患經理學檢查並無明顯外傷，評估其無住院必要，給
    予藥物減緩疼痛及耳鳴。病患於3 月16日回診接受聽力檢查
    ，其左側聽力障礙係數年前慢性中耳炎所致，與此次事件應
    無關聯。又本院診斷書上所載之『雙側聽障併外力損傷』，
    其中關於外力損傷部分係根據前述急診時病歷紀錄及病患耳
    鳴情況而為之診斷，與其聽障之病況無關，因為摑掌除非造
    成耳膜破裂或傷及中、內耳，否則不致與病患之聽障產生關
    聯」等記載，此有該院96年2 月13日（就六）長庚院法字第
    1233號函1 份在卷（同上卷第37頁）足憑，則告訴人之雙側
    耳鳴併聽力障害，是否與被告上開毆打行為具有直接關聯性
    ，尚非無疑。再者，證人林中勇於原審審理時亦證以：「就
    在發生扭打時，其與另外一位司機就趕快把二人拉開，很快
    就把他們拉開了，從外觀上並無看到甲○○有受傷的情形」
    等語（原審卷第55頁），則依證人林中勇供述案發之情狀，
    因同行之計程車司機亦在該處等候，見發生衝突，旋即將其
    等拉開，而未繼續發生嚴重之肢體衝突，以及告訴人之前即
    有聽力障害之病史，而本件亦無告訴人受傷之外觀，綜此各
    節，固可認定被告確曾徒手毆打告訴人甲○○臉與頭部之事
    實，然而，依本件現存之證據仍不足以認定告訴人之雙側耳
    鳴併聽力障害，確係因此次事件所引起。至於告訴人雖另提
    出行政院國軍退除役官兵輔導委員會台北榮民總醫院診斷證
    明書（同上卷第8 頁），並指稱伊因此事件而受有頸動脈海
    綿竇廔管之傷害，惟細繹該診斷書記載：「病人於95年10月
    30日住院接受檢查，95年11 月2日出院」等文字，堪認告訴
    人係於本件發生後逾7 月始因上開病症住院，並經診斷出有
    上開疾患，則該病症與本事件之關聯性如何，自難遽為論斷
    ，而況該病症之成因有多端，此逾7 個月之期間內，仍存在
    諸多因素無法全然排除，從而，亦難僅以該診斷證明書所載
    而遽為推定告訴人上開疾患係此事件所引發。
  (三)本院依告訴人之聲請，乃函長庚林口分院查：患者甲○○（
    病歷號碼：0000000號）於86 年間是否曾至貴院進行手術？
    （如附件診斷書可查），貴院曾於96年2 月13日以（九六）
    長庚院法字第0133號函覆原審法院（如附件），其函覆內容
    是否斟酌上開診斷書？如無，是否會影響上開函文之說明？
    又該函中敘及甲○○左耳曾罹中耳炎，是否業治癒？治癒後
    聽力如何？」經該分院函覆：「據病歷所載，何女士係經診
    斷罹有左側慢性中耳炎，並於86年1 月20日至本院接受左側
    耳鼓室成型術，後病患中耳炎雖已痊癒，但其部分聽力因屬
    傳導及神經聽損而無法回復至正常標準，當時病患左耳聽力
    檢查結果為70至75分貝；另本院前函（96 年2月13日（九六
    ）長庚院法字第0133號函）及97 年1月24日開立之診斷證明
    書均係依據病患病歷所回覆或開立，兩者間並無矛盾，併予
    敘明。」，此有該分院97年度8 月22日（97）長庚院法字第
    0594號函在卷（本院卷第32頁）可稽，足見告訴人所指其就
    診有暈眩、耳鳴致聽損，確已排除係被告毆打行為所致之可
    能性。
  (四)檢察官上訴意旨略以：「（一）所謂傷害罪所要保護的法益
    乃是個人之身體法益，包括身體之完整性與身體之不可侵害
    性、生理機能之健全與心理狀態之健康等；…輕傷係指重傷
    以外身體或健康上之傷害。輕傷結果並不以身體之外傷為限
    ，被害人若由於行為人之加害行為而致病健康因之受損，或
    因噪音致其聽力減退自亦可購成本罪。行為結果是否達到妨
    害生理機能或傷害心理健康之程度，才能算為輕……，有學
    者認為，傷害罪之保護客體乃是身體之不可侵害性，故若傷
    害行為以侵害身體固有之完整狀態者…，縱無生理機能或心
    理健康之損傷也應視為輕傷。由學者上開解明可以知道，不
    論多數說或少數說都同意普通傷害罪之結果係指重傷以外生
    理機能與心理健康受到妨害，（尚不論採「身體不可侵害性
    」之少數說），因此致人之「身體」或「心理」的健康發生
    傷害之結果，非必發生外觀可見之明顯傷勢，合先敘明。（
    二）本件告訴人雙耳耳鳴頭暈而致聽損係因遭被告毆打所致
    ，財團法人長庚紀念醫院（林口）分院回函容有違誤：(1)本
    案被告於95年3 月12日下午遭被告無理毆打後隨即因耳鳴頭
    部不適而立即赴林口長庚醫院急診，並經急診醫師邀耳鼻喉
    專科醫師會診，而認定告訴人因「外傷導致左耳耳鳴」（
    left ear tinnitus, trauma related ）此參諸告訴人於95
    年3 月12日在長庚醫院之急診病歷足茲證明。而此部分之敘
    述係會診後醫師之「診斷結果」而非單純病人之敘述之記載
    。顯見告訴人確因遭被告毆打而發生耳鳴頭暈不適之健康狀
    況受損之傷害。而告訴人頭暈、耳鳴之狀況遲未治癒，故持
    續於95年3月16日、95年3月23日、95年3月30日、95年4 月6
    日、95年4月20日、95年9月21日、96年1月4日、97年1 月24
    日、97年5月8日，至長庚紀念醫院（林口分院）治療，以及
    鄰近住家附近之新英診所拿藥服用，甚至於同年10月發生左
    眼複視而轉到榮民總醫院做進一步檢查經診斷為「頸動脈海
    綿竇屢管」必須接受3 次之加馬刀放射手術治療。(2)故本案
    發初始之「第一時間」，告訴人甲○○因遭被告毆打因有耳
    鳴頭暈的症狀急診就醫，確為實情。嗣後告訴人於3 月16日
    經進一步聽力測試，左耳聽損82分貝右耳聽損49分貝，終身
    必須倚賴助聽器，才能過活。被告稱告訴人聽力本來就不好
    ；惟告訴人已在桃園火車站載客多年未遭被告毆打前均無庸
    配戴助聽器，此凡在桃園火車玷排班載客之同業均可證明，
    即連被告於原審審理時亦稱：「（法官問：在本案之前告訴
    人有無聽力障礙問題？）被告回答：沒有。」「（法官問：
    在本案發生前告訴人有無配戴助聽器？）被告回答：沒有，
    在那裡排班的計程車司機都知道」，足資證明。(3)長庚醫院
    以96年2 月13日函回覆鈞院函詢略謂：「病患經理學檢查並
    無明顯外傷」、「病患於3 月16日回診接受聽力檢查其左側
    聽力障礙係數年前慢性中耳炎所致，與此次事件應無關聯」
    「又本院診斷書上所載『雙測聽障併外力損傷』，其中關於
    外力損傷部分係根據前述急診時病歷紀錄及病患耳鳴情況而
    為之診斷與聽障之病況無關，因為摑掌除非造成其耳膜破裂
    或傷及中、內耳，否則不致與病患之聽障產生關連」云云；
    惟告訴人數十年前雖罹患慢性中耳炎，惟已於86年至長庚醫
    院進行手術，術後兩耳聽力測試為，左耳聽力損失58分貝，
    右耳損失35分貝，有長庚醫院診斷證明書，足資證明。惟此
    次遭被告毆打後左右側聽力均嚴重受損。左耳聽損達82分貝
    而右耳亦聽損達到49分貝。長庚醫院上開回函僅提及告訴人
    左耳曾有罹患中耳炎，然並未調查告訴人中耳炎是否治癒？
    治癒後聽力如何？更未說明為何告訴人右側聽力亦遭減損…
    …該回函顯有嚴重謬誤。(4)退萬步言之，縱原審採極嚴格之
    因果關係認定標準，依長庚醫院上開回函尚無法「雙耳聽障
    」係因遭被告毆打所致；惟該函並未考量告訴人已做過耳膜
    修補手術，以及修補後之聽力狀況尚可之情狀，已如前述；
    縱依該函之意旨，亦僅表示「聽障」與此次外力無關，但同
    時，該函業已證明告訴人於遭毆打後第一時間即出現耳鳴以
    及頭暈之症狀，且告訴人自遭被告毆打後即耳鳴、頭暈，有
    多次且長期（仍在持續中）看診服藥紀錄，豈有偽詐？故依
    上開傷害罪所保護之法益，被告顯然已經危害告訴人之身體
    健康，原審難道也否認告訴人耳鳴、頭暈之症狀（除聽力減
    損之結果）與遭被告毆打有相當因果關係？如此之證據認定
    之標準，在實踐上已可能將普通傷害罪之『傷害』限縮到需
    有『外觀可見』之傷害，也容易引誘民眾一旦涉訟就需先製
    造可用『傷勢』，以供訴訟使用，如同本案被告一般。反之
    如同本案告訴人『受傷』致嚴重影響生活機能者，反而遭到
    排除。」云云，惟查本件告訴人被毆就醫經診斷聽力受損既
    非被告毆打所致，而案發當時，告訴人並無明顯外傷，此經
    告訴人陳稱無訛，核與證人林中勇證述之情節相符，自不得
    以告訴人於被毆7 個月後因耳疾住院，遽認該住院之病情係
    被告毆打所致。再者，告訴人原有耳疾，曾接受手術治療，
    術後聽力有部分受損，其被毆就醫，經評估無住院必要，其
    雖多次赴醫服藥，乃診治其原有耳疾未治癒之聽力受損，與
    被告毆打行為無涉，前揭長庚林口分院函覆甚明，則告訴人
    事後多次就醫服藥，亦不能為被告不利之論據。又本件告訴
    人之聽力受損既經認定與被告之毆打行為無相當因果關係，
    則告訴人聽力受損情形，時有增減，乃其原有病情未癒所致
    ，亦不能據以推論係被告毆打行為造成。末者，告訴人迭指
    訴被告一巴掌打及左耳上側，倘因而傷及左耳，亦僅使左耳
    聽力受損，焉有併損及於右耳聽力之理，此部分上訴意旨，
    殊非有據。綜上所述，公訴人所舉之證據尚不足以證明被告
    確有傷害之犯行，且本院復查無其他積極證據足資認定之，
    則
    本件既不能證明被告有傷害之犯行，自無從以該罪與被告相
    繩，揆諸前開法條規定及判例意旨，本件被告犯罪自屬不能
    證明。
四、原審因認被告犯罪不能證明，而為無罪之諭知，認事用法，
    核無不合，檢察官上訴意旨，仍執陳詞，任意指摘原判決不
    當，求予撤銷改判，為無理由，應予駁回。
據上論斷，應依刑事訴訟法第368條，判決如主文。
本案經檢察官李良忠到庭執行職務。
中    華    民    國    97    年    10    月    7     日
                  刑事第三庭  審判長法  官  蔡秀雄
                                    法  官  謝靜恒
                                    法  官  許文章
以上正本證明與原本無異。
不得上訴。
                                    書記官  蔡慧娟
中    華    民    國    97    年    10    月    7     日


司法院資訊處製作；財團法人民間司法改革基金會備份。
